臺灣高等法院刑事判決　　　　　　　　　　　　　九十一年度上訴字第三六號
　　上　訴　人　臺灣新竹地方法院檢察署檢察官
　　被　　　告　乙○○
右上訴人因被告侵占等案件，不服臺灣新竹地方法院九十一年度訴字第六七號，中華
民國九十一年七月三十一日第一審判決（起訴案號：臺灣新竹地方法院檢察署九十年
度偵緝字第二八五號）提起上訴，本院判決如左：
    主  文
原判決撤銷。
乙○○行使偽造私文書，足以生損害於他人，處有期徒刑拾月。
    事  實
一、乙○○自民國九十年二月間起接任新竹縣竹東鎮甲○○○○大廈社區管理委員會
    （下稱大溪地管委會）主任委員（下稱主委），任期至九十年九月間止。因大溪
    地管委會所有之共同基金新台幣（下同）一百五十萬元，係以定期存款方式（詳
    細之存單號碼、存款期間均詳如附表所示）存放於新竹市科學園區○○路一號中
    國農民銀行新竹科學園區分行（下稱農民銀行園區分行），而依規定共同基金本
    應由大溪地管委會財務委員張富蘭保管，但為防弊，乃分由乙○○保管其主委印
    章、定期存單及大溪地管委會之大章，張富蘭保管其財委印章、銀行存摺，若欲
    解約使用該筆共同基金，需於該定期存單上加蓋大溪地管委會大章、主委印章、
    財委印章及持銀行存摺前去銀行辦理。詎乙○○因在大陸經商失敗需錢孔急，竟
    意圖為自己不法之所有，而基於詐欺取財及偽造私文書復行使之犯意，乘不知情
    之張富蘭交付財委印章及銀行存摺以供其辦理社區事務之機會，於九十年三月十
    三日上午九時三十六分許，持其身分證正本、如附表之定期存單、銀行存摺及相
    關印章前去農民銀行園區分行辦理定期存款之提前解約，除盜用大溪地管委會大
    章及張富蘭之財委印章，接續蓋用印文於上開一百萬元及五十萬元之定期存款領
    息憑條代支出傳票（共二紙），表示領款人向銀行收取存款之意，並接續盜用大
    溪地管委會大章及張富蘭之財委印章，蓋用印文於前述二紙定期存單背面，而依
    銀行之作業習慣及與存戶之特約，足以表示存戶提前解約之證明，乙○○復持各
    該定期存單及偽造之領息憑條向承辦行員行使，並以此詐術使不知情之銀行承辦
    人員誤認大溪地管委會提前解約領款，因而陷於錯誤而同意乙○○解約並領回本
    金及利息，且交付如附表所示存單金額之現金一百五十萬九千零九十八元（詳如
    附表所示）予乙○○收受，足以生損害於大溪地管委會、張富蘭及農民銀行對於
    存提款管理之正確性，乙○○取得上開現金後，隨即花用殆盡。嗣於九十年四月
    間，因其中一筆定期存單到期，張富蘭欲到銀行辦理續存事宜時，始知上情。
二、案經大溪地委員會訴由新竹縣警察局竹東分局報告臺灣新竹地方法院檢察署檢察
    官偵查起訴。
    理  由
一、訊據被告乙○○對於前揭犯行均坦承不諱，核與證人即大溪地管委會副主任委員
    浦兆庸證述情節相符（見九十年度偵字第三四三七號偵查卷第五、六、三十五、
    三十六頁），復與證人即大溪地管委會財委張富蘭證詞互核一致（見九十年度偵
    字第三四三七號偵查卷第七、三十五、三十六頁、原審卷第五十三至五十五頁、
    本院卷第三十三、三十四頁），並有被告前去解約領款時之翻拍照片二張（見九
    十年度偵字第三四三七號卷第十二、十三頁）以及中國農民銀行新竹分行九十一
    年三月二十八日農科字第九一五０七０００七三號函所附之定期存單影本二紙、
    定期存款領息憑條代支出傳票影本二紙、大溪地管委會活期儲蓄存款印鑑卡影本
    及大額通貨交易人身分記錄單在卷可稽（見原審卷第四十一至四十七頁）。雖證
    人張富蘭於原審證稱其未將提領定期存款之財委印章交給被告等語（見原審卷第
    五十三、五十九頁），然被告係利用張富蘭交付其大溪地管委會財委印章及銀行
    存摺以處理社區事務時乘機持以盜蓋等情，業據被告乙○○供承在卷（見九十年
    度偵緝字第二八五號卷第二十五、二十六頁、原審卷第十三、五十四、六十頁、
    本院卷第五十頁），且經核卷附大溪地管委會定期存單開戶之印鑑卡中有關張富
    蘭之印文，與附表所示之定期存單影本二紙及定期存款領息憑條代支出傳票影本
    二紙其上張富蘭印文，均相互吻合，而證人張富蘭另又證稱：「其財委印章有無
    交予被告乙○○不是很記得」（見原審卷第六十頁）、「印章也有可能偷蓋」等
    情無訛（見本院卷第三十四頁），足認被告供稱係利用機會盜蓋張富蘭印章乙節
    ，應堪採信。從而本件事證明確，被告之自白與事實相符，被告詐欺取財及行使
    偽造私文書犯行，堪予認定，應依法論科。
二、按金融機構為便利存款人取款或領息，以印妥之取款或領息憑條代支出傳票供存
    款人核對並據以蓋章，乃表示領款人向銀行收取款項之意，並非單純用於識別之
    意，係屬刑法第二百十條之私文書；再按，在紙上之文字、圖畫，依習慣或特約
    ，足以為表示其用意之證明者，以文書論，業據刑法第二百二十條第一項揭諸甚
    明，查被告係在定期存單背面蓋章，表示該定期存單存款提前解約之證明，而該
    定期存單背面蓋章處並無記載提前解約等文字，則被告蓋用印文於其上，係依農
    民銀行之作業習慣及與客戶之特約，足以表示存戶提前解約之證明，自係刑法第
    二百二十條第一項之準文書。是核被告所為，其偽造領息憑條代支出傳票復行使
    部分係犯刑法第二百十六條、第二百十條之行使偽造私文書罪，其蓋用印章於定
    期存單背面用以表示存戶提前解約之證明復行使部分，係犯刑法第二百十六條、
    第二百二十條第一項、第二百十條之行使偽造準私文書罪，其詐得附表所示現金
    部分則係犯刑法第三百三十九條第一項之詐欺取財罪。其盜用印章之行為，為偽
    造私文書及偽造準私文書之部分行為，其偽造私文書及偽造準私文書之低度行為
    ，復均為其後行使之高度行為所吸收，均不另論罪。被告詐欺取財及偽造準私文
    書復行使犯行雖未據起訴，惟該等部分與業經起訴之行使偽造私文書部分有牽連
    犯之裁判上一罪關係，而為起訴效力所及，本院自得併予審理論究。再被告偽造
    領息憑條代支出傳票私文書二紙及盜蓋印章於二紙定期存單背面偽造準私文書後
    均持以行使之行為，依一般社會健全觀念，在時間差距上，各係難以強行分割，
    在刑法評價上，係視為數個舉動之接續施行，合為包括之一行為予以評價，均為
    接續犯，均應各論以一行使偽造私文書罪及行使偽造準私文書罪。被告所犯行使
    偽造文書、行使偽造準私文書及詐欺取財三罪間，有方法、結果之牽連關係，為
    牽連犯，應從一重論以行使偽造私文書罪處斷。
三、原審認被告罪證明確，予以論罪科刑，固非無見，惟查：（一）被告於定期存單
    背面蓋用大溪地管委會及張富蘭印章，依銀行之作業習慣及與存戶之特約，係足
    以表示存戶提前解約之證明，係準私文書，業如前述，原判決論以盜用印章罪，
    即有未洽。（二）按刑事審判旨在實現刑罰權之分配正義，故法院對於有罪被告
    之科刑，應符合罰刑相當之原則，使輕重得宜，罰當其罪，此所以刑法第五十七
    條明定科刑時，應審酌一切情狀，尤應注意該條所列十款事項，以為科刑輕重之
    標準，並賦予法院以裁量權（最高法院九十年度台上字第四六三六號判決要旨參
    照），本件被告深受社區住戶信賴而擔任社區管委會主委，竟萌生歹念而詐領住
    戶共同基金存款達一百五十萬九千零九十八元，對社區住戶所生損害匪淺，且事
    後均未就民事部分達成和解，經通緝始行到案，揆諸前揭判決意旨，原審量刑有
    期徒刑八月，尚非允當。檢察官上訴指摘原審量刑過輕，為有理由，且原審判決
    既有前揭未洽之處，自應由本院予以撤銷改判。爰審酌被告為社區管理委員主委
    之職，不圖思為社區服務，反而利用其他委員信任之關係，於經商失敗之際，挺
    而走險盜領定期存款，影響社區運作甚鉅，及嗣後並未與告訴人達成民事和解與
    犯後均坦承犯行等一切情狀，量處如主文所示之刑，以示懲儆。至定期存款領息
    憑條代支出傳票二紙及定期存單二紙上分別蓋用大溪地管委會大章及財委張富蘭
    印章共八枚，均係盜用大溪地管委會及張富蘭所有之印章，既非刑法第二百十九
    條所指偽造之印文，且均非違禁物，而定期存款領息憑條代支出傳票及定期存單
    復因行使而交付農民銀行園區分行，亦非屬被告所有之物，自無從宣告沒收，併
    此敘明。
四、公訴意旨另以：被告將上開定期存款一百五十萬九千零九十八元（含利息）解約
    予以花用之行為另涉犯刑法公益侵占罪云云。惟查，被告係將其所持有之定期存
    單二紙，交付農民銀行園區分行憑以辦理定期存款之提前解約銷戶事宜之事實，
    有該二紙定存單影本在卷可稽（見原審卷第四十六、四十七頁），且定期存單正
    本均已繳回農民銀行園區分行收執，故原告係意在領取定期存款而非將定期存單
    侵占入己之理甚明。況證人即財務委員張富蘭到院證稱：依組織章程規定，管委
    會基金是由財務委員保管，此次為了防弊，才分別保管存摺及印章等語（見本院
    卷第三十四頁），足見被告並非將保管之存款侵占入己，而係利用機會盜領財物
    無訛，又被告係於完成詐欺取財犯行後，始行取得現金並進以花用殆盡，被告處
    分贓款之行為，自屬財產犯罪既遂後之處分行為，而為不罰之後行為，並無所謂
    於詐欺後復犯侵占之問題，自不成立刑法第三百三十六條第二項之侵占罪，惟公
    訴人認此部分倘成立犯罪與前揭論罪科刑部份，有牽連犯之裁判上一罪關係，爰
    不另為無罪之諭知。
五、另告訴人雖指稱「據悉被告尚保管為數不清之本社區住戶個別所繳交之裝潢保證
    金，詳細數額仍待清查」（見九十年度偵字第三四三七號卷第十七頁），公訴人
    亦依據告訴人請求，提起上訴指稱被告尚挪用管理委員會十四萬三千四百二十二
    元，且告訴人復具狀請求就該侵占款項部分併案審理（見本院卷第十一頁）。惟
    查被告涉嫌侵占該十四萬三千四百二十二元（含住戶裝潢保證金九萬元及管理委
    員會應支付之清潔費五萬三千四百二十二元）之事實，雖據告訴人於本院調查時
    指訴綦詳（見本院卷第三十四、三十五頁），但被告已堅詞否認（見本院卷第四
    十八頁），且堅稱盜領前開款項係經商失敗，始臨時起意為之（見本院卷第四十
    九頁），本院復非論被告以業務侵占罪責，則被告侵占裝潢保證金及清潔費之犯
    行，與本案即無連續犯裁判上一罪之關係，從而本院自無從就此部分併予審理論
    究，宜另由檢察官就此部分依法處理，併此敘明。
六、被告經合法傳喚，無正當理由不到庭，爰不待其陳述，逕行判決，併予敘明。
據上論斷，應依刑事訴訟法第三百六十九條第一項前段、第三百六十四條、第三百七
十一條、第二百九十九條第一項前段，刑法第二百十六條、第二百十條、第二百二十
條第一項、第三百三十九條第一項、第五十五條，罰金罰鍰提高標準條例第一條前段
，判決如主文。
本案經檢察官蔡薰慧到庭執行職務。
中      華      民      國      九十一    年      十二      月    三    日
                              臺灣高等法院刑事第四庭
                                  審判長法  官  蔡  永  昌
                                        法  官  陳  榮  和
                                        法  官  徐  昌  錦
右正本證明與原本無異。
如不服本判決應於收受送達後十日內向本院提出上訴書狀，其未敘述上訴之理由者並
得於提起上訴後十日內向本院補提理由書（均須按他造當事人之人數附繕本）。
                                        書記官  吳  金  來
中      華      民      國    九十一    年      十二    月     六       日
附表：
┌─┬────┬─────┬──────┐
│編│存單號碼│  存款期間│取得金額    │
│號│        │          │本金      │
│  │        │          │利息      │
├─┼────┼─────┼──────┤
│  │ＦＣ6327│90.01.10至│一百萬元  │
│一│26      │90.07.10  │六千零六十│
│  │        │          │  五元      │
├─┼────┼─────┼──────┤
│  │ＦＣ6327│90.01.10至│五十萬元  │
│二│27      │90.04.10  │三千零三十│
│  │        │          │  三元      │
└─┴────┴─────┴──────┘
附錄    本判決論罪科刑法條：
刑法第二百十條：
偽造、變造私文書，足以生損害於公眾或他人者，處五年以下有期徒刑。
刑法第二百十六條：
行使第二百十條至第二百十五條之文書者，依偽造、變造文書或登載不實事項或使
登載不實事項之規定處斷。
中華民國刑法第二百二十條
在紙上或物品上之文字、符號、圖畫、照像，依習慣或特約，足以為表示
其用意之證明者，關於本章及本章以外各罪，以文書論。
錄音、錄影或電磁紀錄，藉機器或電腦之處理所顯示之聲音、影像或符號
，足以為表示其用意之證明者，亦同。
稱電磁紀錄，指以電子、磁性或其他無法以人之知覺直接認識之方式所製
成之紀錄，而供電腦處理之用者。
中華民國刑法第三百三十九條
意圖為自己或第三人不法之所有，以詐術使人將本人或第三人之物交付者，處五年以
下有期徒刑、拘役或科或併科一千元以下罰金。
以前項方法得財產上不法之利益或使第三人得之者，亦同。
前二項之未遂犯罰之。
